ACORDAO-COMPLETO-2516669

ACÓRDÃO 2802/2021 ATA 46/2021 - PLENÁRIO

VISTOS, relatados e discutidos estes autos de processo administrativo que trata de projeto de resolução que dispõe sobre a extinção do cargo Auditor Federal de Controle Externo, Área Apoio Técnico e Administrativo (AUFC-ATA) , Especialidade Psicologia, para fins de futura execução de suas atividades de forma indireta;
ACORDAM os Ministros do Tribunal de Contas da União, reunidos em sessão de Plenário, ante as razões expostas pelo Relator, em:
9.1. aprovar, nos termos do art. 15, inciso I, alínea "q", do RITCU, a minuta de resolução em anexo;
9.2. arquivar o presente processo, nos termos do inciso V do art. 169 do RITCU.

Processo administrativo que trata de projeto de resolução que dispõe sobre a extinção do cargo Auditor Federal de Controle Externo, Área Apoio Técnico e Administrativo (AUFC-ATA), Especialidade Psicologia, para fins de futura execução de suas atividades de forma indireta.

Tribunal de Contas da União.

3. Interessados/Responsáveis: não há.

13.1. Ministros presentes: Ana Arraes (Presidente), Walton Alencar Rodrigues, Augusto Nardes, Raimundo Carreiro, Bruno Dantas, Vital do Rêgo (Relator) e Jorge Oliveira.
13.2. Ministros-Substitutos convocados: Augusto Sherman Cavalcanti e Marcos Bemquerer Costa.
13.3. Ministro-Substituto presente: André Luís de Carvalho.

VITAL DO RÊGO

Trata-se de representação do Serviço Integrado de Atenção à Saúde (SIAS/Dsaud) da Secretaria de Gestão de Pessoas (peça 1) , com proposta de expedição de normativo com vistas a extinguir o cargo Auditor Federal de Controle Externo, Área Apoio Técnico e Administrativo, Especialidade Psicologia, a seguir transcrita com os ajustes de forma pertinentes:
	Trata-se de processo que visa ao prosseguimento e aperfeiçoamento da reestruturação da estrutura organizacional da Segep por meio da contratação de serviços terceirizados, dessa vez, na área de Psicologia Organizacional.
Em atendimento à solicitação da Segep à peça 2, esta Diretoria de Saúde encaminha minuta de norma de extinção do cargo de AUFC-ATA-Psicologia (peça 3) .
Dessa maneira, após determinação da reestruturação em comento, faz-se necessário colocar em extinção o cargo de Auditor Federal de Controle Externo, Área Apoio Técnico e Administrativo, Especialidade Psicologia, para que seja permitida a contratação dos serviços terceirizados em Psicologia.
 O Decreto n.º 9.507/2018, que dispõe sobre a execução indireta, mediante contratação, de serviços pela Administração Pública Federal direta, autárquica e fundacional, determina:
" Art. 3º Não serão objeto de execução indireta na administração pública federal direta, autárquica e fundacional, os serviços:
I - que envolvam a tomada de decisão ou posicionamento institucional nas áreas de planejamento, coordenação, supervisão e controle;
II - que sejam considerados estratégicos para o órgão ou a entidade, cuja terceirização possa colocar em risco o controle de processos e de conhecimentos e tecnologias;
III - que estejam relacionados ao poder de polícia, de regulação, de outorga de serviços públicos e de aplicação de sanção; e
IV - que sejam inerentes às categorias funcionais abrangidas pelo plano de cargos do órgão ou da entidade, exceto disposição legal em contrário ou quando se tratar de cargo extinto, total ou parcialmente, no âmbito do quadro geral de pessoal." (Grifo nosso) 
Já a Portaria TCU n.º 375/2018, que regulamenta a terceirização de serviços administrativos no âmbito do TCU, estabelece:
" Art. 2º As atividades acessórias, instrumentais ou complementares de interesse institucional, e que não estejam diretamente ligadas à atividade-fim do TCU, devem preferencialmente ser executadas de forma indireta, com a transferência para a órbita privada da correspondente realização mediante a celebração de contratos, em alinhamento à descentralização administrativa prevista no art. 10 do Decreto Lei nº 200, de 25 de fevereiro de 1967.
Art. 3º É vedada a terceirização para execução de serviços cujas atribuições sejam equivalentes àquelas de cargos abrangidos na Carreira de Especialista do Tribunal, exceto daqueles já declarados em extinção. (Grifo nosso) 
Considerando que o cargo de Auditor, Área Apoio Técnico e Administrativo, Especialidade Psicologia ainda faz parte do quadro de pessoal do Tribunal de Contas da União, conforme disposto na Resolução-TCU n.º 154/2002, será necessário aprovar resolução para pôr em extinção esse cargo e permitir a futura contratação dos serviços terceirizados.
Sendo assim, propomos o encaminhamento dos autos à Segep, para que sejam tomadas as providências para a elaboração e aprovação da referida resolução.
2.	Em manifestação à peça 4, a Secretária da Segep manifesta sua concordância com a representação supra e encaminha o presente processo à Segedam para fins de submissão da minuta de resolução (peça 3) abaixo transcrita à Presidência do TCU:
RESOLUÇÃO-TCU Nº	, DE	DE 2021
Dispõe sobre a extinção de cargo da especialidade psicologia da Carreira de Especialista do Quadro de Pessoal do Tribunal de Contas da União.
O TRIBUNAL DE CONTAS DA UNIÃO, no uso de suas atribuições constitucionais, legais e regulamentares, tendo em vista o disposto Decreto n° 9.507, de 21 de setembro de 2018;
considerando o expressivo déficit de pessoal no âmbito institucional e a limitação para contratação de novos servidores decorrente do Novo Regime Fiscal instituído pela Emenda Constitucional nº 95, de 15 de dezembro de 2016;
considerando a organização dos cargos efetivos do Quadro de Pessoal do Tribunal em especialidades, em consonância com o art. 9º, parágrafo único, da Lei nº 10.356, de 27 de dezembro de 2001, e com o caput do art. 2º da Resolução-TCU nº 147, de 28 de dezembro de 2001; e
considerando os estudos e os pareceres constantes dos TCs Processo 013.857/2012-6, Processo 007.618/2015-8, Processo 020.252/2016-1 e Processo 040.429/2021-0, resolve:
Art. 1º É declarada em extinção, na Carreira de Especialista do Quadro de Pessoal do Tribunal de Contas da União (TCU) , regida pela Lei nº 10.356, de 27 de dezembro de 2001, a especialidade Psicologia da área Apoio Técnico e Administrativo do cargo efetivo de Auditor Federal de Controle Externo, conforme o Anexo a esta Resolução.
Art. 2° Esta Resolução entra em vigor na data de sua publicação.
ANA ARRAES
Presidente
ANEXO À RESOLUÇÃO Nº	, DE	DE	2021
	Cargo
	Área
	Especialidade
	Quantidade

	Auditor Federal de Controle Externo
	Apoio Técnico e Administrativo
	Psicologia
	1

3.	Em Despacho de peça 5, o Secretário-Geral de Administração assim se manifestou:
	Trata-se de representação da Secretaria de Gestão de Pessoas (Segep) com proposta de extinção do cargo de Auditor Federal de Controle Externo, Área Apoio Técnico e Administrativo, Especialidade Psicologia (AUFC-ATA-Psicologia) (peça 1) .
Conforme apontado pela unidade técnica, visando a continuidade e o aperfeiçoamento da reestruturação da sua estrutura organizacional por meio da contratação de serviços terceirizados na área de Psicologia, torna-se necessário colocar em extinção o cargo de AUFC-ATA-Psicologia.
Para isso, a Segep destaca o Decreto 9.507/2018, que dispõe sobre a execução indireta, mediante contratação, de serviços pela Administração Pública Federal, o qual estabelece que:
Art. 3º Não serão objeto de execução indireta na administração pública federal direta, autárquica e fundacional, os serviços: 
I - que envolvam a tomada de decisão ou posicionamento institucional nas áreas de planejamento, coordenação, supervisão e controle; 
II - que sejam considerados estratégicos para o órgão ou a entidade, cuja terceirização possa colocar em risco o controle de processos e de conhecimentos e tecnologias; 
III - que estejam relacionados ao poder de polícia, de regulação, de outorga de serviços públicos e de aplicação de sanção; e 
IV - que sejam inerentes às categorias funcionais abrangidas pelo plano de cargos do órgão ou da entidade, exceto disposição legal em contrário ou quando se tratar de cargo extinto, total ou parcialmente, no âmbito do quadro geral de pessoal.  (destaques inseridos) 
Além disso, cita a Portaria-TCU 375/2018, que regulamenta a terceirização de serviços administrativos no âmbito do TCU, e dispõe que:
Art. 2º As atividades acessórias, instrumentais ou complementares de interesse institucional, e que não estejam diretamente ligadas à atividade-fim do TCU, devem preferencialmente ser executadas de forma indireta, com a transferência para a órbita privada da correspondente realização mediante a celebração de contratos, em alinhamento à descentralização administrativa prevista no art. 10 do Decreto Lei nº 200, de 25 de fevereiro de 1967. 
Art. 3º É vedada a terceirização para execução de serviços cujas atribuições sejam equivalentes àquelas de cargos abrangidos na Carreira de Especialista do Tribunal, exceto daqueles já declarados em extinção.  (destaques inseridos) 
O exercício do cargo de AUFC-Psicologia, nos termos do art. 20 da Resolução-TCU 154/2002, consiste em planejar, organizar, supervisionar, coordenar, avaliar e executar atividades relativas à prestação de assistência, acompanhamento e orientação psicológica, com vistas a promover e preservar a saúde psíquica individual e coletiva de autoridades e servidores ativos e inativos do TCU e respectivos dependentes, constituindo-se assim numa atividade acessória e complementar, não diretamente ligada à atividade-fim do Tribunal.
A presente proposta acompanha tendência na Diretoria de Saúde do TCU de racionalização das atividades e dos serviços, a fim de modernizar a área de saúde, como observado em processos similares, como na extinção dos cargos de AUFC-ATA-Enfermagem e AUFC-ATA-Nutrição (Resolução-TCU 289/2017) ou, ainda, na extinção do cargo de AUFC-ATA-Medicina (Resolução-TCU 302/2018) .
Trata-se de um movimento de modernização exaustivamente debatido no âmbito de diferentes processos administrativos, como os TC Processo 013.857/2012-6, TC Processo 007.618/2015-8, TC Processo 006.175/2017-1, ante o baixo quantitativo de pessoal daquela unidade, levando a oportunidades de terceirização de serviços de forma a evitar a descontinuidade dos serviços prestados. 
Tal movimento de modernização advém desde a prolação do Acórdão 3282/2014-TCU-Plenário (e. Ministro Aroldo Cedraz) :
9.1. conhecer da presente Representação; 
9.2. determinar à Secretaria-Geral de Administração - Segedam que adote as providências necessárias à realização, por empresa especializada, de um amplo diagnóstico das atividades desenvolvidas pelo Serviço Ambulatorial de Saúde da Divisão de Saúde da Secretaria de Gestão de Pessoas daquela Unidade Básica, de modo a avaliar, em especial, o modelo de prestação de serviços a serem oferecidos aos servidores e autoridades do Tribunal; 
9.3. determinar, também, à Segedam que, no mencionado diagnóstico, sejam levados em consideração os seguintes aspectos: 
9.3.1. as características desta Corte de Contas, no que diz respeito, especialmente, à sua missão, estrutura organizacional e física, natureza das atividades desenvolvidas, quantidade de servidores, política de pessoal adotada; 
9.3.2. a natureza dos trabalhos desenvolvidos pelo Tribunal e o reflexo em suas atividades de eventuais deslocamentos dos servidores e das autoridades a outras Unidades de Saúde para a realização de consultas e exames necessários; 
9.3.3. o modelo gerencial a ser adotado, aos métodos de trabalho, à jornada de trabalho e à carga horária semanal, à taxa de absenteísmo e aos indicadores de qualidade da assistência prestada; 
9.3.4. os exemplos de serviços de saúde que são prestados a seus servidores por outros órgãos e entidades da Administração Pública Federal, como no Supremo Tribunal Federal, no Superior Tribunal de Justiça, no Tribunal de Justiça do Distrito Federal e Territórios e no Ministério Público Federal; 
9.4. determinar, por fim, à referida Unidade Básica que conduza a realização do mencionado diagnóstico de modo que os seus resultados possam subsidiar, além da definição do modelo que melhor atenda às necessidades dos servidores e autoridades da Casa, outros aspectos como a estimativa da demanda pelos serviços de saúde, a redefinição das especialidades a serem oferecidas, o redimensionamento da qualificação e capacitação exigidas para os profissionais de saúde, a parametrização do desempenho deles esperado, a readequação das escalas de trabalho, a definição de plantões, inclusive, durante as sessões dos Colegiados da Corte de Contas, e o estabelecimento de mecanismos de acompanhamento da qualidade dos serviços prestados aos usuários. 
Esse Acórdão resultou em outro trabalho de reformulação da área de saúde do TCU, com a prolação do Acórdão 1238/2017-TCU-Plenário (e. Ministro Benjamin Zymler) que aprovou plano de trabalho no sentido de se considerar, em eventual proposta, a alteração dos normativos que regiam o Quadro de Pessoal do TCU.
Vale destacar trechos do Voto condutor desse Acórdão:
 (...) 10. Embora haja a previsão no Quadro de Pessoal do Tribunal de Contas da União (Resolução 147/2001) de um cargo de Auditor Federais de Controle Externo - AUFC, especialidade enfermeiro, e outro na especialidade nutrição, bem como sete Técnicos Federal de Controle Externo - TEFC, área técnico de enfermagem, a Segep propõe que esses serviços sejam prestados por empresa especializada. Isso, por certo, depois de ser afastada normativamente a possibilidade de preenchimento dos cargos, referentes a essas especialidades, que venham a vagar.
11. Nesse sentido, é destacado que já há contratos de prestação de serviços por parte dos profissionais dentistas, técnicos de saúde bucal, assistentes sociais e recepcionistas do pronto atendimento (recepcionistas) (peça 2, p. 9) . 
12. A primeira justificativa da proposta é o fortalecimento da atividade de controle externo, pois, à medida que esses cargos referentes a essas especialidades forem vagando, poderá ocorrer o seu redirecionamento para a especialidade referente à área fim desta Corte de Contas. 
13. A segunda justificativa é econômica e se baseia em dados levantados pela Segep em contratações de outros órgãos públicos. Assim, considerando a necessidade estimada dos serviços, a terceirização de dois enfermeiros e quatro técnicos de enfermagem promoveria uma economia anual da ordem de R$ 627.000,00, quando comparada com a hipótese de prestação direta desses serviços por servidores do quadro de pessoal do TCU. A terceirização da atividade de uma nutricionista, por sua vez, nos mesmos termos, promoveria uma economia anual de cerca de R$ 153.000,00. (...) 
Portanto, a extinção do cargo de AUFC-ATA-Psicologia dará continuidade a esse processo de modernização, sendo imprescindível para possibilitar a execução de tais atividades de forma indireta, pela terceirização desses serviços, como previsto no art. 2º da Portaria-TCU 375/2018.
Sendo assim, estando de acordo com a proposta da unidade técnica, elevo os presentes autos à apreciação da e. Ministra Presidente do TCU, Ana Arraes, submetendo para análise a minuta de resolução constante à peça 3, e, se assim anuir, para sorteio do relator que submeterá a matéria ao Plenário, com vistas à aprovação do normativo, nos termos do art. 28, inciso XIV, e do art. 154, inciso III, do RI/TCU c/c o art. 19 da Resolução-TCU 175/2005. 
À consideração superior.
Submetido os autos à Presidência desta Corte de Contas, a Chefe de Gabinete, em Despacho de peça 6, determinou o encaminhamento dos autos à Secretaria das Sessões para fins de definição de relator, cujo sorteio da relatoria coube a mim (peça 7) .
Nos termos do art. 75 do RITCU, mediante Comunicação ao Plenário (peça 8) , foi aberto o prazo de quinze dias para a apresentação de emendas e sugestões ao mencionado projeto de normativo.
Decorrido o prazo acima mencionado, nenhuma sugestão ou emenda foi apresentada a este Relator.
	É o relatório.

não há.

Não atuou.

ADMINISTRATIVO. PROJETO DE RESOLUÇÃO. EXTINÇÃO DO CARGO DE AUDITOR FEDERAL DE CONTROLE EXTERNO, ÁREA APOIO TÉCNICO E ADMINISTRATIVO, ESPECIALIDADE PSICOLOGIA. REESTRUTURAÇÃO E MODERNIZAÇÃO DOS SERVIÇOS PRESTADOS PELA SEGEP/TCU. CONFORMIDADE COM AS DISPOSIÇÕES DO DECRETO 9.507/2018, DA RESOLUÇÃO TCU 332/2021 E PORTARIA TCU 375/2018. APROVAÇÃO DA MINUTA DE RESOLUÇÃO. ARQUIVAMENTO.

ADMINISTRATIVO (ADM)

Em apreciação, representação do Serviço Integrado de Atenção à Saúde (SIAS/Dsaud) da Secretaria de Gestão de Pessoas - Segep (peça 1) , com proposta de expedição de normativo com vistas a extinguir o cargo Auditor Federal de Controle Externo, Área Apoio Técnico e Administrativo (AUFC-ATA) , Especialidade Psicologia, para fins de futura execução de suas atividades de forma indireta.
A minuta de Resolução então proposta (peça 3) foi elaborada num contexto de reestruturação e modernização dos serviços prestados pela Segep, o que inclui a contratação de serviços terceirizados, desta feita, na área de psicologia organizacional.
Em Despacho de peça 4, a Secretária da Segep manifestou sua concordância com a representação supra e, por via de consequência, com a minuta de resolução dela decorrente. Ato contínuo, encaminhou o presente processo à Secretaria-Geral de Administração - Segedam para fins de pronunciamento quanto à matéria discutida nos autos e sua posterior submissão à Presidência do TCU.
A Segedam, em parecer acostado à peça 5, manifestou-se favoravelmente à aprovação da minuta de Resolução na forma proposta. Asseverou que a extinção do cargo de AUFC-ATA, especialidade Psicologia ora proposta é mais uma etapa de um processo que já vem sendo adotado na área de saúde do TCU nos últimos anos e que já resultou na extinção dos cargos de AUFC-ATA, especialidades Medicina, Nutrição e Enfermagem.
Em derradeiro, submetido os autos à Presidência desta Corte de Contas, a Chefe de Gabinete, em Despacho de peça 6, determinou o encaminhamento dos autos à Secretaria das Sessões para fins de definição de relator, cujo sorteio da relatoria coube a mim (peça 7) .
Na Sessão Plenária de 20/10/2021, apresentei comunicação àquele Colegiado (peça 8) em que foi aprovada a concessão de prazo de quinze dias para apresentação de emendas e sugestões ao projeto de normativo em questão. Transcorrido tal prazo, nenhum aditamento à citada norma foi apresentado.
Manifesto minha concordância com o teor da minuta em apreço.
Observo que sua elaboração seguiu as exatas disposições que integram o Decreto 9.507/2018, que permite a execução indireta dos serviços inerentes às categorias funcionais abrangidas pelo plano de cargos de determinado órgão ou entidade, desde que se refira a cargos extintos, total ou parcialmente, bem como aquelas que constam da Portaria TCU 375/2018, que faculta a terceirização dos serviços relacionados a cargos abrangidos na Carreira de Especialista do TCU e já declarados em extinção.
Note-se, nos termos dos dispositivos acima mencionados, que a terceirização, além de se referir a atividades acessórias, instrumentais ou complementares, não relacionadas à atividade-fim do TCU, consoante dispõe a Portaria TCU 375/2018, devem alcançar apenas os serviços inerentes a cargos que estejam vagos, cuja extinção tenha sido normativamente declarada, como se busca nesta oportunidade, justamente para evitar a possibilidade de novo provimento.
Ademais, a extinção de cargo da área de saúde do TCU que ora se propõe apenas segue tendência que vem sendo observada desde 2017, com a aprovação da Resolução TCU 289/2017, que extinguiu cargos de AUFC-ATA, especialidades Enfermagem e Nutrição, e da Resolução TCU 302/2018, que promoveu a extinção de cargos AUFC-ATA na especialidade de Medicina.
Por fim, observo que a medida em debate, visando à futura terceirização dos serviços de psicologia no âmbito desta Corte de Contas, está em conformidade com os princípios que nortearam a elaboração e aprovação da Resolução TCU 332/2021, que substituiu a Resolução TCU 154/2002, na medida em que poderá propiciar, em futuro próximo, a priorização na redistribuição de cargos vagos para a área de atividade de controle externo, por meio da terceirização de atividades acessórias na área administrativa.
Com essas considerações, VOTO para que o Tribunal aprove a minuta de Acórdão que ora submeto à consideração deste Colegiado.
TCU, Sala das Sessões, em 24 de novembro de 2021.
Ministro VITAL DO RÊGO 
Relator